# Visualización de datos en R

En esta sesión vamos a explorar las herramientas en R para realizar gráficos a partir de datos, además revisaremos los diferentes elementos que permiten personalizar un gráfico.

Esta información puede ser complementada visulizando el video #3 del curso.

## Gráficos y diagrama de dispersión simple 

### Diagrama de dispersión: función plot()

comenzamos generando algunos datos a graficar:

```{r collapse=TRUE, comment="-"}
x <- 1:10
y <- 1.5 * x + seq(from = 1, to = 30,  by = 3) # 
```

El diagrama de dispersión puede ser escrito de dos formas:

```{r collapse=TRUE, comment="-"}
plot(x, y)
plot(y~x)
```

Con el argumento "type" es posible cambiar la disposición del diagrama de dispersión:

```{r collapse=TRUE, comment="-"}
plot(x, y, type="l")
plot(x, y, type="b")
plot(x, y, type="c")
plot(x, y, type="o")
plot(x, y, type="h")
plot(x, y, type="n")
```

### Etiquetas de la gráfica: xlab, ylab, main

```{r collapse=TRUE, comment="-"}
plot(x, y, xlab = "eje x", ylab = "eje y", main = "Titulo del grafico", type = "n")
points(x , y, col = "red", pch = 19)
lines(x, y, col = "blue")
```

¿Qué ocurre aquí? Por favor explique:

```{r collapse=TRUE, comment="-"}
plot(x, y, xlab = "eje x", ylab = "eje y", main = "Titulo del grafico", type = "n")
points(x + 0.5, y, col = "blue", pch = 15, cex = 5.5) 
```

¿Para que son los argumentos "pch" y "cex"?

```{r}
?points
```


<div class="warning" style='padding:0.1em; background-color:#D6EAF8; color:#21618C'>
<span>
<p style='margin-top:1em; text-align:center'>
<b>Ejercicio 1</b></p>
<p style='margin-left:1em;'>
1. Haga una linea en zigzag con puntos de colores en los puntos de giro

2. Haga una carita (:|)
</p>
</div>

***

Más gráficos: {-}

```{r collapse=TRUE, comment="-"}
x <- seq(from = 0, to = 2 * pi, by = 0.2)
y <- sin(x) #Función seno
plot(x, y)

z <- cos(x) #Función coseno
lines(x, z)  # Agregando líneas al gráfico anterior 
points(x, z * 0.5, pch = 16) # Agregando puntos al gráfico anterior 

## De nuevo, eje, etiquetas y título 
plot(x, y, xlab = "eje x", type = "l", ylab = "eje y", main = "Curva sinusoidal")

## Cambiando la extensión de los ejes X y Y usando "xlim" y "ylim"
plot(x, y, xlab = "eje x", type = "l", ylab = "eje y", main = "Curva sinusoidal", 
     xlim = c(-1, 7), ylim = c(-2, 2))

plot(x, y, xlab = "eje x", type = "l", ylab = "eje y", main = "Curva sinusoidal", 
     xlim = c(2, 4), ylim = c(0, 1))
```

##  Demostración de la versatilidad de la gráfica            

La representación gráfica en R es muy flexible. Vamos a cambiar mas parametros gráficos:

 - 'cex': escala de simbolos (tamaño)

```{r collapse=TRUE, comment="-"}
plot(x, y, cex = rep(1:8, times = 4))
```

 - 'pch': cambia el simbolo de los puntos

```{r collapse=TRUE, comment="-"}
plot(1:25, 1:25, cex = 2, pch = 1:25)
```

 - 'col': colores de los puntos. En R se encuentran disponibles mas de 600 colores

```{r collapse=TRUE, comment="-"}
a <- rep(1:55, times = 10); b <- rep(1:10, each = 55)
plot(a, b, pch = 19, cex = 2, col = colors()[-c(260:361, 653:657)])
```

Los gradientes de colores tambien son posibles: ?rainbow

```{r collapse=TRUE, comment="-"}
plot(1:100, 1:100, pch = 19, cex = 3, col = rainbow(100))
```

Los símbolos del 21 al 25 (?points) pueden tener diferentes colores de relleno

```{r collapse=TRUE, comment="-"}
plot (1:25, cex=2, pch=1:25, col="blue", bg="yellow")
```

<div class="warning" style='padding:0.1em; background-color:#D6EAF8; color:#21618C'>
<span>
<p style='margin-top:1em; text-align:center'>
<b>Ejercicio 2</b></p>
<p style='margin-left:1em;'>
1. Consulte la pagina web de Quick-R para ver ejemplos de diagramas de dispersion (http://www.statmethods.net/graphs/scatterplot.html) y elija uno que explique a sus colegas.
</p>
</div>

***

## Barras, cajas e histogramas

Algunas de las gráficas más populares para presentar y explorar datos son las barras (conteo de observaciones), cajas (estadísticos de nuestros datos) e histogramas (frecuencia de valores)

En R, estas gráficas se realizan mediante las siguientes funciones:

?barplot()
?boxplot()
?hist()

Vamos a explorar estas funciones. 

#### Barplot:

Si queremos observar el número de registros de nuestras variables, podemos hacerlo mediante un gráfico de barras. Para poder graficarlo necesitamos un vector o matriz que contenga valores numéricos

```{r collapse=TRUE, comment="-"}
x <- c(100,20,70,240,230)

barplot(x)
barplot(x, names.arg = c("x1", "x2", "x3", "x4", "x5")) #Asignamos nombres a cada barra
barplot(x, names.arg = c("x1", "x2", "x3", "x4", "x5"), horiz = TRUE) #Podemos invertir los ejes
barplot(x, names.arg = c("x1", "x2", "x3", "x4", "x5"), ylim = c(0,100)) #Podemos limitar el valor de los ejes
```

*Ejercicio:* Agregar colores diferentes a cada barra, nombres a los ejes y un título a la gráfica anterior

#### Boxplot:

Mediante boxplot podemos hacer gráficos sencillos que nos muestren los estadísticos de nuestros datos.

```{r collapse=TRUE, comment="-"}
data(iris)
```

Cargamos un set de datos predeterminado en R y observamos su contenido.

Este conjunto de datos de iris da las medidas en centímetros de las variables longitud y anchura de los sépalos y longitud y anchura de los pétalos, respectivamente, para 50 flores de cada una de las 3 especies de iris. Las especies son Iris setosa, versicolor y virginica.

```{r collapse=TRUE, comment="-"}
boxplot(iris$Sepal.Length) # En este boxplot podemos ver la mediana (linea negra central), los cuartiles 1 y 3 (area gris) y los valores atípicos o outliers (lineas extremas) de la variable longitud del sépalo de todas las especies  

boxplot(Petal.Length ~ Species, data = iris) #Podemos graficar los estadisticos para cada grupo usando el simbolo "~"
```

¿Qué pasa si invertimos las variables?

#### Histograma:

Finalmente, mediante un histograma podemos explorar frecuencias de valores
 
```{r collapse=TRUE, comment="-"}
hist(iris$Sepal.Length) # En el gráfico, observamos la frecuencia (eje Y) y el rango de valores que toma la variable (eje X)

hist(iris$Petal.Width, col = "yellow")
```

*Ejercicio:*Explore los diferentes argumentos dentro de cada función.

## Función par()

Por medio de la función par() podemos ajustar distintos parámetros de nuestra gráfica, así como presentar más de una gráfica en el mismo espacio, modificar colores, texto y muchas otras características.

?par

```{r collapse=TRUE, comment="-"}
opar <- par() #Antes de empezar a utilizar par, guardamos la configuración por defecto en un vector para poder reestablecerla más adeltante

dev.off() #O podemos cerrar los plots creados anteriormente para reestablecer la configuración

dat_dias <- data.frame(
  dias = c("lunes", "martes", "miercoles", "jueves", "viernes"), 
  ganancias = c(20,35,40,10,27))
```

Visualizaremos dos gráficas en el mismo espacio mediante el argumento "mfrow".

```{r collapse=TRUE, comment="-"}
par(mfrow = c(1,2))
barplot(dat_dias$ganancias, main = "Barras", names.arg = dat_dias$dias)
pie(dat_dias$ganancias, labels = dat_dias$dias, main = "Torta", clockwise = T, col = c("blue", "white", "yellow", "brown", "black"))
```

*Ejercicio:* Utilice el argumento "bg" para cambiar el color de fondo del siguiente plot

```{r collapse=TRUE, comment="-"}
plot(x = c(1:10), y = c(11:20))
par(mfrow = c(1,1), bg = "blue")
plot(x = c(1:10), y = c(11:20))
```

Con "bty" podemos cambiar la forma de la caja del plot:

```{r collapse=TRUE, comment="-"}
par(mfrow = c(1,1), bg = "white", bty = "l") #Pruebe cambiando "l" por o,7,c,u,],n
plot(x = c(1:10), y = c(11:20))
```

Podemos agregar colores a los diferentes elementos del gráfico

```{r collapse=TRUE, comment="-"}
par(mfrow = c(1,1), bg = "white", col.axis = "blue", col.lab = "gray", col.main = "black", fg = "yellow") 
plot(x = c(1:10), y = c(11:20), main = "Dispersion")
```

Para cambiar la fuente del texto:

 - font.axis (valor numérico)
 - font.lab
 - font.main
 - font.sub

<div class="warning" style='padding:0.1em; background-color:#D6EAF8; color:#21618C'>
<span>
<p style='margin-top:1em; text-align:center'>
<b>Ejercicio 3</b></p>
<p style='margin-left:1em;'>
1. Explore los siguientes argumentos disponibles en par(), explique su función y utilícelas en una gráfica

 - las
 - lty
 - lwd
 - fig
 - mai
 - pin
 - new

</p>
</div>


```{r collapse=TRUE, comment="-"}
par(mfrow = c(1,1), bg = "white", las = 3, lty = 3, lwd = 5, pin = c(1,2)) 
plot(x = c(1:10), y = c(11:20), main = "Dispersión")
```

### Gráficos compuestos

Usando algunas de las funciones anteriores, podemos ajustar varias figuras en un plot

```{r collapse=TRUE, comment="-"}
datos_aleatorios <- runif(100)

par(cex=0.7, mai=c(0.1,0.1,0.2,0.1), fig=c(0.1,0.7,0.3,0.9))
hist(datos_aleatorios) # Configuramos el tamaño de nuestro histograma y lo graficamos

par(fig=c(0.8,1,0,1), new=TRUE) # Configuramos la posición de un boxplot y agregamos new para que no limpie el gráfico anterior
boxplot(datos_aleatorios)

par(fig=c(0.1,0.67,0.1,0.25), new=TRUE)
plot(x = datos_aleatorios, y = datos_aleatorios + 10) # Y añadimos un gráfico de dispersion de otro set de datos
```
